---
title: "[kandidatnummre]_SOK1016_M1_V23"
format: pdf
editor: visual
echo: false
warning: false
---

```{r, warning=FALSE}

rm(list=ls()) 
library(tidyverse)
library(rjstat)
library(httr)
library(lubridate)
options(scipen = 999)
```

```{r}
url <- 'https://data.ssb.no/api/v0/no/table/09171/'
  
query <- '{
  "query": [
    {
      "code": "NACE",
      "selection": {
        "filter": "item",
        "values": [
          "nr23_6",
          "pub2X01_02",
          "pub2X03",
          "pub2X05",
          "nr2X06_09",
          "pub2X06",
          "pub2X09",
          "nr23ind",
          "pub2X10_12",
          "nr2310",
          "nr2312",
          "pub2X13_15",
          "nr2315",
          "nr2316",
          "pub2X18",
          "pub2X19_21",
          "nr2319",
          "pub2X22_23",
          "pub2X24",
          "pub2X25_28",
          "pub2X29_30",
          "pub2X31_32",
          "pub2X33",
          "pub2X35",
          "pub2X36_39",
          "pub2X41_43",
          "pub2X45_47",
          "pub2X49B",
          "pub2X50A",
          "pub2X49A_52",
          "pub2X53",
          "pub2X55_56",
          "pub2X58_63",
          "pub2X64_66",
          "pub2X68A",
          "pub2X68B",
          "pub2X69_75",
          "pub2X77_82",
          "pub2X84",
          "pub2X85",
          "pub2X86_88",
          "pub2X90_97",
          "nr24_5",
          "nr24_",
          "nr24sivil",
          "nr2482",
          "nr25_",
          "nr23_6fn",
          "nr23fn",
          "nr23mark",
          "nrimark"
        ]
      }
    },
    {
      "code": "ContentsCode",
      "selection": {
        "filter": "item",
        "values": [
          "Prob",
          "BNPB",
          "Prob2",
          "BNPB2"
        ]
      }
    }
  ],
  "response": {
    "format": "json-stat2"
  }
}'

hent_indeks.tmp1 <- url %>%
  POST(body = query, encode = "json")

df <-  hent_indeks.tmp1 %>%
  content("text") %>%
  fromJSONstat() %>%
  as_tibble()
```

```{r}
# sysselsetting i antall årsverk(1000)
url <- 'https://data.ssb.no/api/v0/no/table/09174/'
query <- '{
  "query": [
    {
      "code": "NACE",
      "selection": {
        "filter": "vs:NRNaeringPubAgg",
        "values": [
          "nr23_6",
          "pub2X01_02",
          "pub2X03",
          "pub2X05",
          "nr2X06_09",
          "pub2X06",
          "pub2X09",
          "nr23ind",
          "pub2X10_12",
          "nr2310",
          "nr2312",
          "pub2X13_15",
          "nr2315",
          "nr2316",
          "pub2X18",
          "pub2X19_21",
          "nr2319",
          "pub2X22_23",
          "pub2X24",
          "pub2X25_28",
          "pub2X29_30",
          "pub2X31_32",
          "pub2X33",
          "pub2X35",
          "pub2X36_39",
          "pub2X41_43",
          "pub2X45_47",
          "pub2X49B",
          "pub2X50A",
          "pub2X49A_52",
          "pub2X53",
          "pub2X55_56",
          "pub2X58_63",
          "pub2X64_66",
          "pub2X68A",
          "pub2X68B",
          "pub2X69_75",
          "pub2X77_82",
          "pub2X84",
          "pub2X85",
          "pub2X86_88",
          "pub2X90_97",
          "nr24_5",
          "nr24_",
          "nr24sivil",
          "nr2482",
          "nr25_",
          "nr23_6fn",
          "nr23fn",
          "nr23mark",
          "nrimark"
        ]
      }
    },
    {
      "code": "ContentsCode",
      "selection": {
        "filter": "item",
        "values": [
          "SysselsattNorm"
        ]
      }
    }
  ],
  "response": {
    "format": "json-stat2"
  }
}'

hent_indeks.tmp <- url %>%
  POST(body = query, encode = "json")

df_syssel <-  hent_indeks.tmp %>%
  content("text") %>%
  fromJSONstat() %>%
  as_tibble()
```

**Oppgave 1**

```{r}
df2 <- df %>%
separate(kvartal, 
         into=c("year"), 
         sep="K") %>% 
  mutate(year = (year)) %>% 
  rename(var = statistikkvariabel)

df2 <- df2 %>% 
  group_by(year, næring, var) %>% 
  summarise(verdi = sum(value))

df3<-df2 %>%
  pivot_wider(names_from = 'var', values_from='verdi') %>%
  rename(løpende = 'Produksjon i basisverdi. Løpende priser (mill. kr)',
         bruttoprodukt= 'Bruttoprodukt i basisverdi. Løpende priser (mill. kr)')


# sette sammen data til en figur 
df4 <-df3 %>%
  # filter for årstall som skal brukes
  filter(year == 2021) %>%
  # filter for næringene som skal sees videre på
  filter(næring %in% c("Helse- og omsorgstjenester", 
                       "Utvinning av råolje og naturgass, inkl. tjenester", 
                       "Jordbruk og skogbruk", "Undervisning", 
                       "Bygge- og anleggsvirksomhet",
                       "Fiske, fangst og akvakultur",
                       "Kultur, underholdning og annen tjenesteyting",
                       "Industri")) %>%
  # Regner ut prosentandelen i de ulike næringene
    mutate(brutto_pros=bruttoprodukt/5145241*100,
         produ_pros=løpende/8759224*100)


df_syssel <-df_syssel %>%
  filter(år == 2021) %>%
    filter(næring %in% c("Helse- og omsorgstjenester", 
                       "Utvinning av råolje og naturgass, inkl. tjenester", 
                       "Jordbruk og skogbruk", "Undervisning", 
                       "Bygge- og anleggsvirksomhet",
                       "Fiske, fangst og akvakultur",
                       "Kultur, underholdning og annen tjenesteyting",
                       "Industri")) %>%
  #regner ut en ny variabel som gir prosenten til sysselsatte i de ulike næringene
    mutate(pros_syssel=value/2518.7*100)

df_bps <-df3 %>%
  # filter for årstall som skal brukes
  filter(year == 2021) %>%
  # filter for næringene som skal sees videre på
  filter(næring %in% c("Helse- og omsorgstjenester", 
                       "Utvinning av råolje og naturgass, inkl. tjenester", 
                       "Jordbruk og skogbruk", "Undervisning", 
                       "Bygge- og anleggsvirksomhet",
                       "Fiske, fangst og akvakultur",
                       "Kultur, underholdning og annen tjenesteyting",
                       "Industri"))

# Setter slik at næring går i samme 'order' nedover i radene på begge datasett
df4 <- df4[order(df4$næring), ]
df_syssel <- df_syssel[order(df_syssel$næring), ]
# lager en variabel å jobbe videre med
pros_syssel <- df_syssel$pros_syssel
# setter variabel inn i df4
df4 <- cbind(syssel=pros_syssel, df4)

# legger til antall sysselsatte i df_bps
df_bps <- cbind(df_bps, value = df_syssel[, 4])
# regner ut bruttoprodukt per sysselsatt i løpende priser
df_bps <-df_bps %>%
  mutate(value=value*1000,
         plott=bruttoprodukt/value)

# setter verdiene som skal plottes sammen i en variabel
 df4 <-df4 %>%
pivot_longer(c('syssel','brutto_pros','produ_pros'), names_to = "names", values_to = "plot")
```

**Figur 1.1** Total produksjon i basisverdi (løpende priser) og bruttoprodukt i basisverdi (løpende priser) for alle næringer 2021

```{r}
df2 %>%
  filter(year == 2021) %>%
  filter(næring == "Totalt for næringer") %>%
  filter(var %in% c('Bruttoprodukt i basisverdi. Løpende priser (mill. kr)',
                    'Produksjon i basisverdi. Løpende priser (mill. kr)')) %>%
  ggplot()+
  # priser er i millioner kroner så deler på 1000 for å få de i millarder
    geom_col(aes(x=næring, y=verdi/1000, fill=var), position="dodge")+
   theme_minimal()+
  theme(legend.position="none", # fjerner legende
         axis.text.x=element_blank())+ #fjerner tekst fra x-akse
  annotate("text", x=0.77, y=2000, label=  # gir navn til søyle
             "Bruttoprodukt", size=5)+
  annotate("text", x=1.24, y=2000, label= # gir navn til søyle
             "Produksjon", size=5)+
  labs(title="Milliarder kroner 2021",x="",y="")+ # tittel
  # fikser så man ser bedre verdiene
  scale_y_continuous(breaks = seq(from = 0, to = 7000, by = 1000))
```

I løpet av 2021 produserte norske næringer varer og tjenester til en totalverdi på 6 848 milliarder kroner. Verdiskapingen, som er forskjellen mellom produksjon og innsatsvarer, utgjorde 3 782 milliarder kroner. Samlet sysselsatte disse næringene litt over 2,5 millioner årsverk, hvor to deltidsstillinger på 50 prosent regnes om til ett årsverk.

**Figur 1.2** Sysselsetting, produksjon og bruttoprodukt fordelt på næring, 2021

```{r}
df4 %>%
  ggplot()+ # starter plottet, dodge gjør slik at kolonnene går på siden
  geom_col(aes(x=næring, y=plot, fill=names),position = "dodge")+
  theme_minimal(base_size=9)+ # Endrer på tekst størrelsen til aksene
  theme(legend.position=c(0.70,0.92), # Setter legenden inn i figuren
    plot.title=element_text(size=12), # endrer størrelsen på teksen
    legend.direction="horizontal", # setter legenden fra vertikal til horisontal
    legend.text= element_text(size=8), # gjør legendestørrelse litt mindre
    legend.key.size = unit(0.4, "cm"))+ # fargeboks litt mindre
  scale_x_discrete(guide = guide_axis(n.dodge = 2), # fikser x-aksen
                   labels=c("Kultur, underholdning og annen tjenesteyting"
                            ="Kultur og underholdning", "Utvinning av råolje og naturgass, inkl. tjenester"="Råolje og naturgass"),
                   )+ # gir nye navn så de passer bedre i figuren
    labs(y="", x="", # fjerner variabel navnene som står som default
       title="Andeler (prosent) 2021")+ # setter tittel
  # lager en sequence for y-aksen fra 0-30 med step 5
  scale_y_continuous(breaks = seq(from = 0, to = 30, by = 5), limits=c(0,30))+
  # lager ordentlige navn på søylene
    scale_fill_discrete(name = "", labels = c("Bruttoprodukt",
                                            "Produksjon",
                                            "Sysselsetting"))
```

Industriproduksjonen i Norge var faktisk høyere enn oljeutvinningen i 2021, med 1 095 milliarder kroner mot olje- og gassutvinningens 1 066 milliarder kroner. Imidlertid bruker industrien produktinnsats fra andre næringer, slik at bruttoproduktet kun utgjør 236 milliarder kroner, som tilsvarer omtrent 23 prosent av produksjonen.

Råolje og naturgass alene utgjør 18 prosent av bruttoproduktet for alle næringer, og siden oljen er en verdifull naturressurs, utgjør bruttoproduktet for olje- og gassutvinning på 918 milliarder kroner hele 85 prosent av produksjonen.

**Figur 1.3** Bruttoprodukt per sysselsatt i løpende priser fordelt på næringer

```{r}
# 3782222 bruttoprodukt løpende priser 2021
# 2518.6*1000 sysselsatte i 2021
df_bps %>%
  ggplot()+
  geom_col(aes(x=næring, y=plott, fill=næring))+
  theme_minimal(base_size=9)+
  theme(legend.position="none",
        plot.title=element_text(size=12))+
  scale_x_discrete(guide = guide_axis(n.dodge = 2),
                   labels=c("Kultur, underholdning og annen tjenesteyting"
                            ="Kultur og underholdning", "Utvinning av råolje og naturgass, inkl. tjenester"="Råolje og naturgass"),
                   )+
  labs(x="",y="",title="Millioner kroner 2021")
```

Fordelingen av bruttoprodukt per sysselsatt i hver næring viser at råolje og naturgass alene utgjør en så stor andel av bruttoproduktet at sammenligninger blir utfordrende. I 2021 hadde råolje og naturgass en bruttoprodukt per sysselsatt på omtrent 15,8 millioner kroner, mens industrien hadde kun omtrent 1,1 millioner kroner i bruttoprodukt per sysselsatt.

**Oppgave 2**

Bruttoprodukt per sysselsatt er et mål på produktivitet som brukes til å sammenligne produktiviteten mellom ulike sektorer, inkludert offentlig sektor. Imidlertid er det noen begrensninger når det gjelder å bruke bruttoprodukt som et mål på produktivitet i offentlig sektor. For det første har offentlig sektor en annen form for organisering og produksjon enn privat sektor, noe som kan gjøre det vanskelig å sammenligne produktiviteten mellom sektorene. For det andre inkluderes bruttoprodukt vanligvis ikke i offentlig sektors kapitalavkastning, noe som kan undervurdere produktiviteten i offentlig sektor, spesielt hvis sektoren bruker mye kapital i produksjonen.

Selv om bruttoprodukt per sysselsatt kan være et nyttig mål på produktivitet i offentlig sektor, er det nødvendig å bruke flere mål for å få et mer omfattende bilde av produktiviteten i sektoren. Kvalitet og effektivitet er også viktige mål for offentlig sektor, og kan gi et mer komplett bilde av produktiviteten i sektoren. Dermed kan det være et nyttig supplement til andre mål på produktivitet og effektivitet i offentlig sektor. Figur 1.3 antyder at bruttoprodukt per sysselsatt er et upresist mål for å måle produktiviteten, da olje- og gassnæringen utgjør en så stor del av økonomien i offentlig sektor.

**Oppgave 3**

**Figur 1.4** Bruttoprodukt per næring i faste og løpende priser fra 2012 til 2022

```{r}
df_oppg3_wide <- df2 %>%
  pivot_wider(names_from = var, values_from = verdi) %>% 
  rename(løpende = 'Bruttoprodukt i basisverdi. Løpende priser (mill. kr)') %>% 
  rename(faste = 'Bruttoprodukt i basisverdi. Faste 2020-priser (mill. kr)')
df_oppg3_wide <- df_oppg3_wide %>% 
  
  filter(year >= 2012) %>% 
  pivot_longer(cols=c(løpende, faste), names_to='pris', values_to='verdi')
  
 df_oppg3_wide %>%
   filter(næring %in% c( 'Helse- og omsorgstjenester', 'Industri', 'Fiske, fangst og akvakultur', 'Faglig, vitenskapelig og teknisk tjenesteyting' )) %>%  
  ggplot(aes(x=as.factor(year), y=verdi, fill=pris)) + 
  geom_col(position = 'dodge') +
  facet_wrap(~næring)+
  scale_fill_manual(values=c('darkred', 'cornflowerblue')) +
  labs(x='År', y='millioner kroner', fill='Pris') +
  theme(axis.text.x = element_text(angle = 45, hjust = 1))+
  ylim(0,500000)
```

Næringer som er sterkt avhengige av råvarer eller energiprodukter, kan oppleve store svingninger i bruttoproduktet på grunn av variasjoner i produktprisene. Dette skyldes at prisene på råvarer og energi ofte kan være svært uforutsigbar, og påvirkes av faktorer som tilbud og etterspørsel, geopolitiske hendelser, valutakurser og klimatiske forhold.

Eksempler på slike næringer inkluderer olje- og gassindustrien, gruveindustrien, jordbrukssektoren og fiskeindustrien. Variasjoner i produktprisene kan ha en betydelig innvirkning på bruttoproduksjonen i disse sektorene. For eksempel kan et fall i prisen på olje og gass føre til en reduksjon i bruttoproduksjonen i olje- og gassindustrien, mens en økning i prisene på jordbruksprodukter kan føre til en økning i bruttoproduksjonen i jordbrukssektoren.

På den annen side er det også næringer som ikke nødvendigvis er så følsomme for endringer i produktprisene. For eksempel kan tjenestenæringer som helsevesen, utdanning og teknologisektoren i mindre grad påvirkes av slike variasjoner. Dette skyldes at disse sektorene er mindre avhengige av råvarer og energi, og i større grad er avhengige av andre faktorer som teknologiutvikling, innovasjon, og kvaliteten på tjenestene som tilbys.

**Figur** **1.5** Utvinning av råolje og naturgass inkl. tjenester i faste og løpende priser

```{r}
df_oppg3_wide %>% 
  filter(year >= 2012) %>% 
  filter(næring == 'Utvinning av råolje og naturgass, inkl. tjenester') %>% 
  ggplot(aes(x=as.factor(year), group = næring, fill = pris)) + 
  geom_col(data = filter(test, pris == "løpende"), aes(y = verdi/1000), position = "dodge") +
  geom_col(data = filter(test, pris == "faste"), aes(y = verdi/1000), position = "dodge") +
  facet_wrap(~pris)+
  scale_fill_manual(values=c('red', 'blue')) +
  labs(x='År', y='Milliarder kroner', fill='pris', title = 'Utvinning av råolje og naturgass, inkl. tjenester') +
  theme(axis.text.x = element_text(angle = 45, hjust = 1),
        legend.position = "none")
```

**Oppgave 4**

Olje og gass trekkes fra fordi det er en inntektskilde som varierer veldig på grunn av markedet. Det er derfor lettere å lete etter sammenhenger i økonomien uten denne sektoren, det er også lettere å sammenlikne målingene internasjonalt. Det er først og fremst produktivitetsveksten i fastlandsøkonomien som bestemmer velstanden i Norge. En stor del av produksjonverdien kan være grunnrente.

Det er lagt vekt på makedsrettede fastlandsnæringer fordi produksjonen i offentlig sektor og boligtjenster ikke omsettes i markeder, det gjør at produksjonstallene stort sett er basert på kostnader.
