---
title: "Mappe_1"
format: html
editor: visual
---

```{r}
rm(list=ls()) 
library(tidyverse)
library(rjstat)
library(httr)
```

Oppgave 1 - 40%
Lag to til fire figurer som sammenligninger sysselsetting, produksjon, bruttoprodukt, og bruttoprodukt per sysselsatt på tvers av næringer i 2022. Sysselsetting oppgis i antall årsverk,
produksjon, bruttoprodukt, og bruttoprodukt per sysselsatt i løpende priser. Dere må selv
avgjøre hvilke tall som er meningsfylte å sammenligne og hvorvidt dere ønsker å dele opp
tallene i ulike figurer.

```{r}


url <- 'https://data.ssb.no/api/v0/no/table/09171/'
  
query <- '{
  "query": [
    {
      "code": "NACE",
      "selection": {
        "filter": "item",
        "values": [
          "pub2X01_02",
          "pub2X03",
          "nr2X06_09",
          "nr23ind",
          "pub2X35",
          "pub2X36_39",
          "pub2X41_43",
          "pub2X45_47",
          "pub2X49B",
          "pub2X68B",
          "pub2X69_75",
          "pub2X84",
          "pub2X85",
          "pub2X86_88",
          "nr23_6fn"
        ]
      }
    },
    {
      "code": "ContentsCode",
      "selection": {
        "filter": "item",
        "values": [
          "Prob",
          "Pin",
          "BNPB",
          "Prob2",
          "PIN2",
          "BNPB2",
          "BNPB2ses"
        ]
      }
    }
  ],
  "response": {
    "format": "json-stat2"
  }
}'

hent_indeks.tmp1 <- url %>%
  POST(body = query, encode = "json")

df <-  hent_indeks.tmp1 %>%
  content("text") %>%
  fromJSONstat() %>%
  as_tibble()
```

Oppgave 2 - 10%
Diskuter hvorvidt bruttoprodukt per sysselsatt er et godt mål på produktivitet i offentlig
sektor.

```{r}

```

Oppgave 3 - 40%
Lag figurer som viser bruttoprodukt per næring i både faste og løpende priser mellom 2012 og
2022. Diskuter hvorvidt det er noen næringer hvor variasjon i produktprisene har særlig stor
innvirkning på verdien av bruttoproduksjonen.

```{r}

```

Oppgave 4 - 10%
I norsk sammenheng skiller vi ofte mellom brutto nasjonal produkt (BNP) og brutto nasjonalprodukt på fastlandet (FN-BNP). Hvilke næringer er unntatt fra FN-BNP, og hvorfor gjøres
dette? Knytt gjerne besvarelsen til funnene fra oppgave 3.

```{r}

```
